【裁判字號】    99,台上,5524
【裁判日期】    990902
【裁判案由】    妨害性自主
【裁判全文】
最高法院刑事判決            九十九年度台上字第五五二四號
上  訴  人  甲○○
上列上訴人因妨害性自主案件，不服台灣高等法院高雄分院中華
民國九十七年十一月二十日第二審判決（九十七年度上訴字第一
五三五號，起訴案號：台灣屏東地方法院檢察署九十七年度偵緝
字第三五號），提起上訴，本院判決如下：
    主  文
原判決撤銷，發回台灣高等法院高雄分院。
    理  由
本件原判決認定上訴人甲○○有其事實欄所載之犯行，因而將第
一審諭知上訴人無罪之判決撤銷，改判論處上訴人犯強制性交罪
（累犯）罪刑，固非無見。
惟查：(一)、有罪判決書之事實為適用法令之依據，事實審法院應
於有罪判決書明白記載犯罪構成要件之事實，然後於理由內說明
其憑以認定之證據，以使事實與理由兩相一致，方為適法。民國
八十八年四月二十一日就刑法第二百二十一條第一項之強姦罪已
由「對於婦女以強暴、脅迫、藥劑、催眠術或他法，至使不能抗
拒而姦淫」之要件，修正為「對於男女以強暴、脅迫、恐嚇、催
眠或其他違反其意願之方法而為性交」之強制性交罪，二者構成
要件不同。依原判決事實認定，上訴人犯罪時間為九十二年十一
月十六日五時許，已在修正之後，其事實仍記載上訴人「見Ａ女
仍不就範，即持不明物體毆打Ａ女頭部及其他身體（部）位，致
Ａ女在被毆下『不能抗拒』，由簡某褪去其衣褲後，在前乘客座
位置『強姦』得逞」並未對上訴人以何方式強制性交Ａ女之行為
該當犯罪構成要件之事實，於判決事實欄為明白之記載，自非適
法。(二)、科刑之判決書，對於犯罪事實必須詳加認定，然後於理
由內明其憑以認定之證據，及其認定之理由，方足以資論罪科
刑。原判決事實認定上訴人「係先持不明物體毆打被害人Ａ女之
頭部及其他身體（部）位，致Ａ女在被毆下不能抗拒，由簡某褪
去其衣褲後，在前乘客座位置強姦得逞，其間Ａ女一度趁隙推開
簡某後，開啟車門企圖逃離現場，但隨即遭簡某逮著並帶回自小
客車後座繼續強姦，直至完事……」，理由欄引用Ａ女於偵查及
第一審之供述作為論據。然Ａ女供稱「被告還是硬把伊的衣服及
長褲脫掉，並且連伊的內衣、內褲都脫掉了，……他就從駕駛座
爬過來伊這邊，……，結果他就從駕駛座旁拿一支鐵製似活動扳
手的東西打伊的頭及身體，伊因此無法反抗，而被他強姦得手，
在強姦過程中，伊推開他，光著身體跑出車外，並且喊救命，結
果還是被他抓住，把伊抓回車內繼續打伊，並在後座繼續強姦伊
」、「被告有載伊去河邊，在車上被告對伊動手動腳，伊不要和
被告發生性關係，伊說伊有男朋友，想要回家，被告未經同意就
拿長長的東西打伊，並強姦伊，被告先脫伊的衣服後再打伊」（
見偵緝字卷第二三頁，第一審卷第七五至七六頁）；對於毆打Ａ
女在褪去其衣褲之前或之後，原判決事實認定與理由記載不相一
致，自有未合。(三)、證人係指在他人之訴訟案件中，陳述自己所
見所聞具體事實之人，為證據之一種。被害人就被害經過所為之
陳述，其目的在於使被告受刑事訴追處罰，是被害人立於證人地
位具結而為指證、陳述，其供述證據之證明力仍較與被告無利害
關係之一般證人之陳述為薄弱。從而，被害人就被害經過之陳述
，除須無瑕疵可指，仍須調查其他補強證據以擔保其指證、陳述
確有相當之真實性，而為通常一般人均不致有所懷疑者，始得採
為論罪科刑之依據，非謂被害人已踐行人證之調查程序，即得逕
以其指證、陳述作為有罪判決之唯一證據。依卷內資料，Ａ女於
第一審審理時證稱：「（車子在堤防時，伊坐在車上前座嗎？）
對。」「（被告如何脫你的衣服？）被告把我的衣服往上拉，被
告當時坐在駕駛座。」「（你當時穿長褲？）對。」「（被告把
你的衣服、褲子都脫掉？）對」「（被告先脫你的或先脫他自己
的？）被告先脫我的，再脫自己的衣服、褲子」「（被告如何強
姦你？）被告爬過來我這邊」「車子好像沒有熄火，伊沒有打開
車門（離開）」「伊不知道為何（不開門）離開」「（被告強姦
你時，你們當時姿勢如何？）我們面對面，有變換姿勢，好幾個
姿勢。」「（椅子有平躺下來嗎？）有。」「（這次為何知道要
出去？）因為我（後來）受不了被告打我，被告有拿東西打我，
又把伊拉回車上後座」「拉我回後座，就沒有再強姦我了」「被
告叫伊穿衣服說要載我回去」「我係在前座穿衣服的」等語（見
第一審卷第七九至八０頁）。如果無訛，以Ａ女當時身著長褲，
苟有所反抗，上訴人如何能在駕駛座上施力褪去坐於副駕駛座之
Ａ女衣褲？且於性交過程中尚能變換數個性交姿勢？又依卷附屏
東○○醫院之受理疑似性侵害事件驗傷診斷書記載，Ａ女主述有
受肛交之性交行為，在小客車狹小空間，Ａ女如加以反抗，上訴
人要如何對Ａ女為肛交？Ａ女之指述似與常情有違。又依Ａ女所
述，所乘車輛並未上鎖，似在褪去衣物後，上訴人已自駕駛座爬
至副駕駛座對Ａ女為性行為時，當時Ａ女為何未開啟車門離去？
其所以離去，似因在性行為中遭上訴人毆打所致，嗣雖再被上訴
人拉回但並未繼續強姦。上訴人何時以器物毆打Ａ女，使其不能
抗拒，攸關強制性交罪之成立，事實尚待釐清，原判決未進一步
調查，遽認上訴人係以強暴之行為對被害人性交，尚嫌速斷。又
上訴人稱其與Ａ女在其入監服刑前，曾發生性行為，於九十二年
十一月二日出監後，於同年月八日有一同出遊，並發生性行為等
語。稽之卷附臺灣大哥大股份有限公司上開行動電話門號之雙向
通聯資料查詢單（下稱通聯資料）所顯示Ａ女行動電話於92年11
月8日20時40分22秒（受話121秒）、23時44分43秒（受話59秒）
有與上訴人行動電話有通聯紀錄（見偵字第一三二二號卷第二四
頁），以及Ａ女於第一審供述「被告被關之前沒有打我而發生性
行為」「被告被關出來就這一次你不要嗎？被告關出來之後變得
怪怪的，這次是第一次用暴力方式」（見第一審卷第八十一頁第
五至一０行），如果無訛，上訴人所稱，似非完全無稽。又依Ａ
女所稱脫困情形，伊待上訴人睡著後，走了一個鐘頭，再由路人
載往與其男友吳○○會面之林園○○廠（見第一審卷第七七頁）
；然依雙向通聯資料所顯示之時間、通話類別及基地台位置，Ａ
女之上開行動電話於92年11月16日5時29分13秒（受話221秒）、
5時37分42秒（受話46秒）、5時45分08秒（發話260秒）、5時51
分29秒（受話70秒），同日7時3分2秒（發話46秒）、7時11分11
秒（受話51秒）計有六通與吳○○使用之0000000000號行動電話
之雙向通聯紀錄，前面五通之基地台位置係位於屏東縣○○鄉
○○路○○號，最後一通位於高雄縣○○鄉○○路○○巷○○號
  ○○樓（見前引偵查卷第二十五頁）；除第三通係由上訴人發
  話與吳○○談話外（此部分經第一審判決上訴人恐嚇吳○○確
  定），何以在Ａ女指訴被強制性交時，仍得與吳○○通話分別
  221、46、70秒？又如前述，Ａ女在逃離上訴人之座車走了
一個多小時，7時3分2秒之第五通之發話地點仍在○○鄉同一位
  置？而八分鐘之後即可在○○鄉接受到吳○○所打之第六通電
    話，其實情為何，非無研求餘地，原審未遑究明，遽行判決
    ，亦有可議。上訴意旨指摘原判決違背法令，尚非全無理由
    ，應認有撤銷發回更審之原因。
據上論結，應依刑事訴訟法第三百九十七條、第四百零一條，判
決如主文。
中    華    民    國  九十九  年    九    月    二    日
                      最高法院刑事第十一庭
                          審判長法官  石  木  欽
                                法官  洪  佳  濱
                                法官  韓  金  秀
                                法官  段  景  榕
                                法官  周  煙  平
本件正本證明與原本無異
                                      書  記  官
中    華    民    國  九十九  年    九    月    七    日
                                                      V

司法院資訊處製作；財團法人民間司法改革基金會備份。
